臺灣臺南地方法院刑事判決　　　　　　　 96年度訴字第545號
公　訴　人　臺灣臺南地方法院檢察署檢察官
被　　　告　甲○○
上列被告因違反毒品危害防制條例案件，經檢察官提起公訴（96
年度毒偵字第1029、1172號），被告於審理期日就被訴事實為有
罪陳述，本院聽取當事人之意見後，經合議庭裁定進行簡式審判
程序，並判決如下：
    主  文
甲○○施用第一級毒品，累犯，處有期徒刑玖月，減為有期徒刑
肆月又拾伍日，如易科罰金，以新臺幣壹仟元折算壹日。又施用
第二級毒品，累犯，處有期徒刑肆月，減為有期徒刑貳月，如易
科罰金，以新臺幣壹仟元折算壹日。應執行有期徒刑陸月，如易
科罰金，以新臺幣壹仟元折算壹日。
    事  實
一、甲○○前於民國91年間，因違反動產擔保交易法案件，經臺
    灣臺南地方法院以91年度南簡字第1229號判處有期徒刑4月
    確定；復於92年間因施用毒品案件，經臺灣臺南地方法院裁
    定送強制戒治後，於92年4月21日裁定停止戒治付保護管束
    而釋放出所，並於92年11月1日保護管束期滿未經撤銷視為
    執行完畢，刑罰部分則經同院以91年度新簡字第575號判處
    有期徒刑6月確定，上開二案經同院以92年度聲字第893號裁
    定應執行有期徒刑9月確定，甫於93年1月20日因縮刑期滿執
    行完畢。詎甲○○猶未戒除毒癮，於前開強制戒治執行完畢
    釋放後之5年內，分別基於施用第一、二級毒品之犯意，於
    附表所示之時、地，以針筒注射方式，施用第一級毒品海洛
    因，復以燒烤吸食煙霧之方式，施用第二級毒品安非他命。
    嗣其於96年1月7日，在臺南市警察局第三分局安中派出所採
    尿送驗後，結果呈嗎啡及安非他命陽性反應，又於96年2月
    16日，在臺南市警察局第三分局採尿送驗後，結果呈嗎啡陽
    性反應始知悉上情。
二、案經臺南市警察局第三分局報請臺灣臺南地方法院檢察署檢
    察官偵查起訴。
    理  由
一、本件被告所犯為死刑、無期徒刑、最輕本刑為三年以上有期
    徒刑以外之罪，亦非屬高等法院管轄之第一審案件，其於準
    備程序進行中，先就被訴事實為有罪之陳述，經法官告知簡
    式審判程序之旨，並聽取公訴檢察官之意見後，依刑事訴訟
    法第273條之1第1項、第273條之2等規定，裁定由受命法官
    獨任進行簡式審判程序，且不受同法第159條第1項、第161
    條之2、第161條之3、第163條之1及第164條至第170條所規
    定證據能力認定及調查方式之限制，合先敘明。
二、前開事實，業經被告於本院審理時自白不諱，而被告(1)於96
    年1月7日，經臺南市警察局第三分局安中派出所查獲後所採
    集之尿液，送長榮大學毒物研究中心以酵素免疫分析法EIA
    篩檢及氣相層析質譜儀GC／MS檢驗結果，確呈現安非他命類
    、以及嗎啡之陽性反應，(2)於96年2月16日，經臺南市警察
    局第三分局查獲後所採集之尿液，送長榮大學毒物研究中心
    以酵素免疫分析法EIA篩檢及氣相層析質譜儀GC／MS檢驗結
    果，則呈現嗎啡之陽性反應，此有送驗尿液及年籍對照表、
    長榮大學毒物研究中心確認報告各2紙附卷可稽，足認被告
    供承有於附表所示之時、地分別施用第一、二級毒品之任意
    性自白，核與事證相符。再查，被告前因施用毒品案件，經
    本院裁定送強制戒治後，於92年4月21日裁定停止戒治付保
    護管束釋放出所，並於92年11月1日保護管束期滿未經撤銷
    視為執行完畢，此有臺灣高等法院被告前案紀錄表1份附卷
    可按，是本件被告於受強治戒治執行完畢後5年內，再犯本
    件毒品危害防制條例第10條第1項之罪，依法應予追訴。故
    而，本件事證明確，被告犯行堪以認定。
三、按海洛因以及安非他命分別係毒品危害防制條例第2條第2項
    第1款、第2款所明定之第一、二級毒品，均禁止非法持有及
    施用，被告非法施用海洛因以及安非他命，核其所為，係犯
    毒品危害防制條例第10條第1項、第2項之施用第一、二級毒
    品罪。又被告多次持有第一級毒品海洛因，以及持有1次安
    非他命並進而施用，其持有之低度行為應為施用之高度行為
    所吸收，均不另論罪。
四、經查我國刑法於94年2月2日修正公布，刪除刑法第56條關於
    連續犯之規定，且自95年7月1日起施行。(1)有關刪除連續犯
    規定之修正理由已有「至連續犯之規定廢除後，對於部分習
    慣犯，例如竊盜、吸毒等犯罪，是否會因適用數罪併罰而使
    刑罰過重產生不合理之現象一節，在實務運用上應可參考德
    、日等國之經驗，委由學界及實務以補充解釋之方式，發展
    接續犯之概念，對於合乎『接續犯』或『包括的一罪』之情
    形，認為構成單一之犯罪，以限縮數罪併罰之範圍，用以解
    決上述問題」之說明（刑法第56條修正理由第4點參照）。
    (2)且按刑事法若干犯罪行為態樣，本質上原具有反覆、延續
    實行之特徵，立法時既予特別歸類，定為犯罪構成要件之行
    為要素，則行為人基於概括之犯意，在密切接近之一定時、
    地持續實行之複次行為，倘依社會通念，於客觀上認為符合
    一個反覆、延續性之行為觀念者，於刑法評價上，即應僅成
    立一罪。學理上所稱「集合犯」之職業性、營業性或收集性
    等具有重複特質之犯罪均屬之，例如經營、從事業務、收集
    、販賣、製造、散布等行為概念者是，亦有最高法院95年度
    台上字第1079號判決意旨可資參照。(3)至於學界邇來對於刑
    法修正廢除連續犯之規定後所提出之看法，有認為「集合犯
   」是指立法者在系爭構成要件所描述、所預設之該當行為，
    本身就具有不斷反覆實施之特性，所以反覆實施行為被總括
    地當成或擬制為一個構成要件行為。基於吸毒成癮之道理，
    施用毒品雖然一次施用就已經足以該當系爭構成要件，但接
    連反覆數次施用毒品者，應僅評價為一個施用毒品行為，且
    依施用毒品具有成癮之特性，反覆成習之施用行為才是構成
    要件違反之典型與常態，單一次之施毒行為毋寧說是例外，
    其性質上應列入構成要件行為單數之「集合犯」（參照林鈺
    雄著「跨連新舊法之施用毒品行為－兼論行為單數與集合犯
    、接續犯概念之比較」一文，刊載於臺灣本土法學雜誌第84
    期第148頁，2006年7月號）。有從「法的行為單數」即「構
    成要件行為單數」之概念來探討，從刑法分則構成要件之規
    定，就法律概念，將數個自然意思、活動，融合為一法律上
    概念之行為，是為一個法律、社會評價之單位而成為一個法
    的行為單數，其種類如：複行為犯、集合犯、繼續犯，其中
    施用毒品罪即為集合犯之一例（參照張麗卿所著「刑法修正
    與案件同一性－兼論最高法院90年度台非字第168號判決」
    一文，刊載於月旦法學雜誌第134期第222頁，2006年7月號
    ）。有認為「集合犯」係分則立法時法律概念之創設，使該
    等行為必然可以包括複數之行為。依德國學說上之見解，係
    指諸如常業犯或習慣犯之多數行為，其各別行為本足以獨立
    成罪，但基於立法上刑事政策之考量，將其視為法律上之行
    為單一。而集合犯之複數行為，是建立在主觀要素之基礎上
    ，即數個行為經由「反覆實施之意圖」，連結成法律上之一
    行為。則將施用毒品之行為視為集合犯，似未嘗不可（參照
    高金桂所著「接續犯與連續犯之再探討」一文，刊載於「刑
    事法之基礎與界限－洪福增教授紀念專輯」第520、521頁，
    2003年4月）。可知多數學說見解，多認施用毒品因具有成
    癮之特性，而將反覆施用毒品行為歸類為「集合犯」，乃學
    說上「構成要件行為單數」態樣之一種，僅應為包括一罪之
    評價，均無單就個別施用毒品行為論以數罪併合處罰之情形
    。(4)綜上所述，本院認毒品既因具有高度之成癮性及濫用性
    ，施用毒品之行為本身，顯然具有反覆性及延續性之特徵，
    如將「持續多次施用毒品行為」評價為數罪，顯與刑罰過度
    評價禁止原則相悖，並有違憲法所揭櫫之比例原則，是本件
    被告自承其施用第一級毒品海洛因已成癮，平均1星期1次，
    現在戒癮中等情（本院96年8月20日審理筆錄第2頁參見），
    而被告於96年1、2月間，2度為警採集尿液送驗後，均有驗
    出嗎啡陽性反應，可證被告所述應屬實在，其前後多次習慣
    性並反覆施用第一級毒品海洛因之行為，應予評價為「集合
    犯」之包括一罪，併此敘明。
五、再查被告前於91年間，因違反動產擔保交易法案件，經本院
    以91年度南簡字第1229號判處有期徒刑4月確定；復於92 年
    間因施用毒品案件，經本院以91年度新簡字第575號判處有
    期徒刑6月確定，並裁定定應執行有期徒刑9月確定，甫於93
    年1月20日縮刑期滿執行完畢，此亦有臺灣高等法院被告前
    案紀錄表1份附卷足憑，故被告於受有期徒刑執行完畢後，5
    年內故意再犯本件有期徒刑以上之罪，依刑法第47條第1項
    規定，為累犯，應依法加重其刑。茲審酌被告前曾因施用毒
    品送強制戒治等處分執行完畢後，猶不思戒絕毒癮、革除惡
    習，顯未能深切悔改並記取教訓，惟念及其施用毒品之犯行
    ，在本質上乃屬自我戕害身心健康之行為，且被告並未因此
    而有破壞社會秩序或侵害他人權益之情形，以及被告犯後坦
    承犯行，態度尚佳，並表示現已經自費前往奇美醫院戒除毒
    癮中，應有悔意等一切情狀，分別量處如主文所示之刑，並
    均依中華民國96年罪犯減刑條例之規定予以減刑後，合併定
    其應執行之刑後，依上開條例第9條之規定併諭知易科罰金
    之折算標準，以資儆懲。
六、據上論斷，應依刑事訴訟法第273條之1第1項、第299條第1
    項前段，毒品危害防制條例第10條第1項、第2項，刑法第11
    條前段、刑法第47條第1項、第51條第5款前段、第41條第1
    項前段，中華民國96年罪犯減刑條例第2條第1項第3款、第7
    條、第9條、第10條第1項，判決如主文。
本案經檢察官張婉寧到庭執行職務
中　　華　　民　　國　　96　　年　　8 　　月　　27　　日
            　　　　　　刑事第十庭  法　官  林臻嫺
以上正本證明與原本無異。
如不服本判決應於收受本判決後10日內向本院提出上訴書狀，並
應敘述具體理由。如未敘述上訴理由者，應於上訴期間屆滿後20
日內向本院補提理由書狀（均須按他造當事人之人數附繕本）「
切勿逕送上級法院」。
    　　　　　　　　　　　　　    　書記官　許悉愛
中　　華　　民　　國　　96　　年　　8 　　月　　27　　日
附表：
┌──┬───────┬──────────┬────┐
│編號│施  用  時  間│施    用    地    點│毒品種類│
├──┼───────┼──────────┼────┤
│ 一 │96年1月6日晚上│臺南市安南區樺谷飯店│海洛因  │
│    │9時許         │603室               │        │
├──┼───────┼──────────┼────┤
│ 二 │同上          │同上                │安非他命│
├──┼───────┼──────────┼────┤
│ 三 │96年2月14日晚 │臺南市○○區○○路6 │海洛因  │
│    │上9時許       │段120巷8弄12號2樓   │        │
└──┴───────┴──────────┴────┘
附錄本案論罪科刑法條全文：
毒品危害防制條例第10條
施用第一級毒品者，處 6 月以上 5 年以下有期徒刑。
施用第二級毒品者，處 3 年以下有期徒刑。
